臺灣基隆地方法院民事判決　　　　　　　　　　　　　九十二年度訴字第三五九號
　　原　　　告　乙○○○
　　訴訟代理人　戊○○
　　被　　　告　丙○○
　　訴訟代理人　甲○○
右當事人間請求塗銷抵押權設定登記等事件，本院於民國九十三年二月十一日言詞辯
論終結，判決如下：
    主    文
確認被告對原告所有坐落基隆市○○區○○段一六○六地號土地面積一一一平方公尺
所有權應有部分四分之一及其上基隆市○○區○○段二七二○建號門牌基隆市○○區
○○路五十八號建物所有權全部，以基隆市安樂地政事務所於民國九十二年一月三日
收件登記字號（九二）基安字第二○八號而於民國九十二年一月六日所設定登記最高
限額抵押權新臺幣伍佰萬元所擔保之債權不存在。
被告應將第一項所示不動產經基隆市安樂地政事務所於民國九十二年一月三日收件登
記字號（九二）基安字第二○八號所設定權利價值最高限額新臺幣伍佰萬元，存續期
間自民國九十二年一月三日起至民國九十三年一月二日止之抵押權設定登記塗銷。
訴訟費用由被告負擔。
    事    實
甲、原告方面：
一、聲明：求為判決如主文第一項、第二項所示。
二、陳述：
　(一)坐落基隆市○○區○○段一六○六地號土地所有權應有部分四分之一及其上同段
　　二七二○建號即門牌基隆市○○區○○路五十八號房屋所有權全部（以下簡稱系
　　爭不動產）為原告所有，兩造並無任何債權債務關係存在，亦無設定抵押權之合
　　意，被告竟擅自向基隆市安樂地政事務所辦理以原告所有系爭不動產設定存續期
　　間自民國九十二年一月三日至九十三年一月二日之最高限額新臺幣（下同）五百
　　萬元之抵押權，對原告之所有權有所妨礙，爰依民法第七百六十七條中段之規定
　　提起本件訴訟。
　(二)被告挾持原告兒子李進財與媳婦黃小臻到原告住處，要求原告提供系爭不動產所
　　有權權狀設定抵押權，否則要對李進財、黃小臻不利，原告受到脅迫，才申請印
　　鑑證明並交出相關證件，原告已於九十二年一月十三日發函表示撤銷因被脅迫而
　　為之意思表示，況本件抵押權存續期間已經屆滿，被告應舉證證明對原告有債權
　　存在。
三、證據：提出土地、建物登記謄本各一件，並聲請向基隆市安樂地政事務所調閱本
    件抵押權登記申請資料。
乙、被告方面：
一、聲明：求為判決駁回原告之訴。
二、陳述：
　(一)原告之兒子李進財及媳婦黃小臻向被告借款約一千多萬元，李進財於九十二年一
　　月一日與被告談論債務處理方式，李進財打電話詢問原告是否願意提供系爭不動
　　產清償部分欠款，被告遂在同年月二日早上到基隆與原告見面，原告口頭同意提
　　供系爭不動產設定抵押權後再將所有權移轉與被告以抵償部分債務，原告並自行
　　申請印鑑證明，經被告訴訟代理人當場以查號台詢問基隆代書資料，故請丁○○
　　代書到場，丁○○收妥所有資料後，於九十二年一月三日辦理本件抵押權設定登
　　記。
　(二)原告係自行前往戶政事務所申請印鑑證明，如其遭被告脅迫，應可在申請印鑑證
　　明時報警處理，且兩造在原告所經營開放式店面辦理設定所須文件，代書亦在場
　　，被告不可能在公共場所脅迫原告，原告確實願意提供系爭不動產設定本件抵押
　　權，並有為李進財、黃小臻清償部分債務之意思，其主張被脅迫而設定本件抵押
　　權，與事實不符。
三、證據：聲請訊問證人丁○○。
    理　　由
一、原告主張：原告媳婦黃小臻因積欠被告之債務，被告遂挾持原告兒子李進財及媳
　　婦黃小臻，要原告將所有坐落基隆市○○區○○段一六○六地號土地所有權應有
　　部分四分之一及其上同段二七二○建號即門牌基隆市○○區○○路五十八號房屋
　　所有權全部之不動產，設定五百萬元、抵押權存續期間九十二年一月三日至九十
　　三年一月二日之最高限額抵押權予被告，惟原告已於九十二年一月十三日發函表
　　示撤銷因被脅迫而為之意思表示，且截至抵押權存續期間屆滿為止，兩造間並無
　　任何債權債務關係存在，爰起訴請求(一)確認被告就系爭抵押權所擔保之債權不存
　　在，(二)被告應將系爭最高限額抵押權設定登記塗銷。
二、被告則以：原告將其所有系爭不動產設定本金最高限額五百萬元之抵押權予被告
    ，係為清償訴外人李進財、黃小臻積欠被告之部分借款債務，被告並無脅迫原告
    之行為等語，作為抗辯。
三、查原告提供其所有系爭不動產，為擔保原告對被告之債務，因而設定五百萬元、
　　存續期間九十二年一月三日至九十三年一月二日之第二順位最高限額抵押權予被
　　告，並經基隆市安樂地政事務所以九十二年一月三日（九二）基安字第二○八號
　　收件，且於九十二年一月六日辦妥抵押權登記在案等情，業據原告提出土地及建
　　物登記簿謄本為證，並為被告所不爭執，復有基隆市安樂地政事務所九十二年十
　　月三日（九二）基安地所一字第一○○一三號函附登記全案資料在卷足憑，應堪
　　信為真實。
四、原告主張本件抵押權存續期限內，兩造並未發生債權債務關係，故本件抵押權擔
    保之債權不存在，被告應將本件抵押權登記予以塗銷等語。被告辯稱原告係為清
    償其子媳李進財、黃小臻積欠被告之部分借款債務，故提供系爭不動產設定抵押
    權云云。經查：
  (一)按所謂最高限額抵押契約，係指所有人提供抵押物，與債權人訂立在一定金額之
    限度內，擔保現在已發生及將來可能發生之債權之抵押權設定契約而言，此種抵
    押權所擔保之債權，除訂約時已發生之債權外，即將來發生之債權，在約定限額
    之範圍內，亦為抵押權效力所及，雖抵押權存續期間內已發生之債權，因清償或
    其他事由而減少或消滅，原訂立之抵押契約依然有效，嗣後在存續期間內陸續發
    生之債權，債權人仍得對抵押物行使權利。此種抵押契若約定有存續期間者，訂
    立契約之目的，顯在擔保存續期間內所發生之債權，凡在存續期間所發生之債權
    ，皆為抵押權效力所及，於存續期間屆滿前所發生之債權，債權人在約定限額範
    圍內，對於抵押物均享有抵押權，除債權人拋棄為其擔保之權利外，自無許抵押
    人於抵押權存續期間屆滿前，任意終止此種契約；又最高限額抵押，抵押權成立
    時，可不必先有債權存在，最高法院六十六年台上字第一０九七號及七十一年度
    台抗字第三０六號判例明揭上旨。次按抵押權為不動產物權，非經登記不生效力
    ，抵押權人僅能依設定登記之內容行使權利，是抵押債務人究為何人，應以設定
    登記之內容為準（最高法院七十二年台上字第二四三二號判例意旨參照）。
  (二)本件兩造間係設定最高限額抵押權，依上開說明，凡於抵押權存續期間所發生之
    債權均為系爭抵押權效力所及。因原告否認系爭抵押權存續期間內，被告對原告
    有任何債權存在，則依民事訴訟法第二百七十七條規定，應由主張兩造間有債權
    關係存在（積極事實）之被告負舉證責任。
  (三)兩造間原並無債權債務關係，為兩造所不爭執，被告於本院言詞辯論時亦自承原
    告沒有欠被告錢（見本院九十三年二月十一日言詞辯論筆錄），足見兩造間確無
    債權債務關係存在甚明。被告雖辯稱原告之子媳李進財、黃小臻積欠被告一千餘
    萬元，原告願提供系爭不動產設定本件抵押權，為李進財、黃小臻清償部分債務
    等情，於法律上亦應將本件抵押權登記為「義務人：乙○○○（即原告）」、「
    債務人：李進財、黃小臻」，始為正途，惟兩造所簽訂之抵押權設定契約書係約
    定被告為權利人，原告為債務人兼義務人，形式上觀知係原告為擔保自己與被告
    間之債務而設定，故系爭抵押權所擔保之債權為被告對原告之債權，則未經設定
    登記為債務人之訴外人李進財、黃小臻與被告間之債權債務關係，自非在系爭抵
    押權擔保範圍以內。
五、綜上所述，被告並未舉證證明於系爭抵押權存續期間（九十二年一月三日至九十
    三年一月二日），其與原告間有任何債權債務關係存在，則原告於系爭抵押權存
    續期間屆滿後，請求確認系爭抵押權擔保之債權不存在，及被告應將系爭抵押權
    登記予以塗銷等節，均為有理由，應予准許。
六、兩造法律關係及事實已經明確，本院經審酌兩造其餘攻擊、防禦方法及所提各項
    證據，均與前開論斷結果無礙，爰不再一一論述，並此敘明。
據上論結，本件原告之訴為有理由，依民事訴訟法第七十八條，判決如主文。
中　　　華　　　民　　　國　　九十三　　年　　　二　　　月　　二十五　　日
~B臺灣基隆地方法院民事庭
~B　　法　　　官　陳湘琳
右為正本係照原本作成。
對於本判決如有不服，須於判決送達後二十日內，向本院提出上訴書狀，上訴於臺灣
高等法院，並按他造當事人之人數附具繕本。
中　　　華　　　民　　　國　　九十三　　年　　　二　　　月　　二十五　　日
~B　　法院書記官　許世賢
